【裁判字號】    99,上,299
【裁判日期】    990817
【裁判案由】    清償墊款
【裁判全文】
臺灣高等法院民事判決                   99年度上字第299號
上  訴  人  丑○○
訴訟代理人  張運才律師
被  上訴人  癸○○
訴訟代理人  朱容辰律師
被  上訴人  辰○○○
訴訟代理人  巳○○
            宇○○
被  上訴人  壬○○
            子○○○
            辛○○
            庚○○
            己○○
            丙○○
            丁○○
            戌○○○
兼上列 8人
共      同
訴訟代理人  戊○○
被  上訴人  地○○
            天○○
            寅○○○
            黃○○
            亥○○
            玄○○
            宙○○
            卯○○○
兼上列 8人
共      同
訴訟代理人  宇○○
被  上訴人  申○○○
訴訟代理人  午  ○
被  上訴人  乙○○○
訴訟代理人  未○○
被  上訴人  甲○○
上列當事人間清償墊款事件，上訴人對於中華民國98年12月24日
臺灣臺北地方法院98年度訴字第1390號第一審判決提起上訴後為
訴之變更，本院於99年7月27日言詞辯論終結，判決如下：
    主      文
變更之訴及其假執行之聲請均駁回。
變更之訴訴訟費用由上訴人負擔。
    事實及理由
壹、程序方面：
一、本件被上訴人甲○○經合法通知，無正當理由，未於言詞辯
    論期日到場，核無民事訴訟法第386條各款所列情形，爰依
    上訴人之聲請，由其一造辯論而為判決。
二、按當事人於第二審程序為訴之變更、追加或提起反訴，非經
    他造同意不得為之，但有民事訴訟法第255條第1項第2 款至
    第6 款情形，不在此限，同法第446條第1項定有明文。上訴
    人起訴時之訴訟標的為依委任及繼承之法律關係，請求被上
    訴人給付新臺幣（下同） 270萬元並加計法定遲延利息，嗣
    於本院審理時，變更為依無因管理之法律關係請求（見本院
    卷第239頁）， 因請求之基礎事實同一，爰依民事訴訟法第
    446條第1項、第255條第1項第2 款規定准許之。則上訴人原
    訴之訴訟繫屬，因訴之變更而消滅，本院僅就變更之新訴為
    裁判。
貳、實體方面：
一、上訴人起訴主張：被上訴人癸○○欲遷除坐落桃園縣平鎮市
    ○○段418至425及同地段665地號等9筆土地（420、421地號
    土地合併於同地段39地號土地，665地號土地合併於664地號
    土地，下稱系爭土地）之墓群後出售，惟因其不便出面，遂
    委由訴外人王紹棠（即被上訴人乙○○○之配偶）出面為地
    主代表，王紹棠並出具委任書委任伊代為辦理遷墓事宜。嗣
    因王紹棠死亡，原應由被上訴人癸○○出面處理，但因不便
    露面，改由被上訴人乙○○○接手處理。被上訴人乙○○○
    與訴外人吳蔭棠簽訂系爭土地之買賣契約書（下稱系爭土地
    買賣契約），吳蔭棠並已給付10萬元定金，並約定以出售系
    爭土地之頭期款300 萬元充抵遷墓費用，嗣因系爭土地共有
    人數較多，無法收齊所有土地共有人之授權書，致被上訴人
    乙○○○與吳蔭棠合意解約並退回定金10萬元，然遷墓工程
    已動工，伊只得借款代墊完成遷墓工程。又，雙方約定在遷
    墓工程驗收完成時，應給付遷墓費用300萬元，伊於民國(下
    同)88年3月16日已完成遷墓工作，亦經被上訴人癸○○於當
    日驗收完成，惟被上訴人乙○○○僅支付30萬元，尚餘270
    萬元未給付，而被上訴人甲○○、辰○○○、丁○○、戊○
    ○、庚○○、己○○、丙○○、戌○○○、子○○○ (原名
    李王秀蓁)、 辛○○、壬○○、宇○○、地○○、亥○○、
    天○○、玄○○、宙○○、申○○○、寅○○○、卯○○○
    、黃○○等21人係系爭土地當時之共有人，受有遷墓後土地
    之利益，自應與被上訴人癸○○、乙○○○共同給付伊遷墓
    代墊之費用。雖被上訴人抗辯遷墓前所發生之委任契約與其
    等無涉，且其等並未簽立委任契約，驗收時亦未參與云云，
    惟伊係受訴外人王紹棠、被上訴人癸○○之委任始辦理遷墓
    事宜，被上訴人既繼承系爭土地之所有權，即應同時繼承其
    上之債務，且遷墓工程驗收時業經繼承系爭土地之半數繼承
    人參與，被上訴人自應給付伊所支出之遷墓代墊款。被上訴
    人癸○○並應負表見代理之責任等情，爰依委任及繼承之法
    律關係，求為命被上訴人給付270萬元，及自88年3月16日起
    至清償日止按年息5%計算之利息之判決。
二、被上訴人抗辯：
  (一)被上訴人癸○○否認上訴人有為整地、遷墓之行為，並以：
    上訴人主張返還遷墓代墊款係依據委任書，惟該委任書係訴
    外人王紹棠與上訴人簽立，伊從未在委任書或系爭土地買賣
    契約書上簽名，自非委任契約之當事人。又依買受人即訴外
    人吳蔭棠出具之文件所示，因被上訴人乙○○○未能取得系
    爭土地全部共有人之授權書，致無法繼續買賣契約，而由訴
    外人吳蔭棠與被上訴人乙○○○合意解約，且系爭土地買賣
    契約係訴外人吳蔭棠與被上訴人乙○○○所簽訂，與伊無涉
    等語，資為抗辯。
  (二)被上訴人乙○○○則以：上訴人係與訴外人王紹棠簽訂委任
    契約，伊並未與上訴人簽訂委任契約，上訴人提起本件訴訟
    為無理由等語，資為抗辯。
  (三)被上訴人宇○○、地○○、亥○○、天○○、玄○○、宙○
    ○、申○○○、寅○○○、黃○○、卯○○○等10人則以：
    系爭土地係伊等共同繼承自母親即訴外人簡王蘭公同共有之
    土地，並於93年7月6日完成繼承登記土地，各有90分之1 之
    所有權。上訴人主張遷墓事宜所提出之委任書及契約書，均
    是簡王蘭去世前所發生，上開委任書及契約書，均無簡王蘭
    之簽名。且系爭土地買賣契約既經解除，且未再另訂遷墓之
    委任授權或契約，上訴人請求伊等給付遷墓代墊款，自屬無
    據等語，資為抗辯。
  (四)被上訴人辰○○○則以：系爭土地原有3分之1之所有權原為
    伊父親即訴外人王順發所有，嗣王順發死亡後，前開財產即
    由伊與簡王蘭、王賜熙（均已死亡）共同繼承，並於88年5
    月4 日完成繼承登記。上訴人主張之遷墓事宜，係伊繼承前
    發生，伊並未與上訴人簽訂契約，亦未委任授權他人，上訴
    人自不得請求伊給付遷墓代墊款等語，資為抗辯。
  (五)被上訴人戊○○、壬○○、子○○○、辛○○、庚○○、己
    ○○、丙○○、丁○○、戌○○○等9 人則均援引其他被上
    訴人之抗辯。
  (六)被上訴人甲○○未於言詞辯論期日到場，亦未提出書狀作何
    陳述或答辯。
三、原審判決駁回上訴人之請求，上訴人不服，提起上訴後為訴
    之變更，並聲明：(一)原判決廢棄。(二)被上訴人應共同給付上
    訴人270萬元，及自88年3月16日起至清償日止按年息5%計算
    之利息。(三)願供擔保，請准宣告假執行。
    被上訴人癸○○、宇○○答辯聲明：(一)上訴駁回。(二)癸○○
    、宇○○如受不利之判決，願供擔保，請准宣告免為假執行
    ；其餘被上訴人答辯聲明：上訴駁回。
四、兩造不爭執之事實：
  (一)被上訴人乙○○○與訴外人吳蔭棠曾於87年7月13日簽訂系
    爭土地買賣契約。
  (二)系爭土地買賣契約嗣後因被上訴人乙○○○無法取得所有共
    有人之授權書，而經被上訴人乙○○○與訴外人吳蔭棠合意
    解除。
五、上訴人不能證明有為被上訴人管理事務之意思：
  (一)查無因管理必須管理人有為本人管理事務之意思，即以其管
    理行為所生事實上之利益，歸屬於本人之意思，始能成立。
    又依民法第176條第1項之規定，必須管理事務利於本人，且
    不違反本人明示或可得推知之意思，管理人始得請求本人償
    還其支出之必要或有益費用及利息（最高法院81年台上字第
    2338號判決參照）。又當事人主張有利於己之事實者，就其
    事實有舉證之責任（民事訴訟法第277條參照）， 故上訴人
    自應就其係基於無因管理而為管理事務之事實負舉證之責。
  (二)上訴人主張其所以為遷墓之行為，係依85年8月1日委託書記
    載：「本人 (即訴外人王紹棠）等持有系爭土地委託上訴人
    代為出售，地主王紹棠代表所有權人簽名蓋章」；86年11月
    30日之委任書記載：「系爭土地包含售價、遷墓、遷墓整地
    及佣金均委任上訴人代為全權處理…第4條：委任期間： 因
    法定公告期限，整地移墓後銷售等頗費時，故暫定作成委任
    書日起陸個月，委任人王紹棠簽名蓋章」（見原審卷(一)第5-
    6頁）及87年1月10日之委任書記載：「本人等所有系爭土地
    委任上訴人代為全權處理出售事宜，委任人地主代表王紹棠
    簽名蓋章」（見原審卷(一)第8頁） 等情，按依上開文件可知
    上訴人係基於其與王紹棠間之委任關係而為，顯非基於無因
    管理之意思而為管理事務。
  (三)按私文書應由舉證人證其真正（民事訴訟法第357條參照）
    。查上訴人提出由被上訴人「乙○○○」署名，內容記載：
    「被上訴人乙○○○欲進行系爭土地之出售事宜，經上訴人
    介紹吳蔭棠有意收購，如願按買主同一條件優先收購，即回
    絕現買主，請於接通知十日內書面賜告，否則請賜授權書以
    便充任地主代表與買主簽訂買賣契約，我方要求買方訂金30
    0 萬元為遷墓費用，包括遷墓包辦人可能涉及法律訴訟費用
    在內」等語之通知書（見原審卷(一)第9頁）， 被上訴人業已
    否認為真正（見原審卷(一)第53頁），上訴人雖主張內容為被
    上訴人癸○○親筆修改，然未能舉證以實其說，該文書自無
    證據能力。
  (四)上訴人另提出之信件往來及桃園縣平鎮市公所函（見原審卷
    (一)第10-12頁、第58、59頁）， 僅是在討論對於系爭土地買
    賣契約之條件及被上訴人癸○○有向市公所申請辦理墳墓遷
    葬公告，亦不足以證明上訴人有為被上訴人辦理遷墓事宜之
    意思。
  (五)依上開86年11月30日之委任書第4 條記載：「委任期間：因
    法定公告期限，整地移墓後銷售等頗費時，故暫定作成委任
    書日起陸個月」，故自該日起算，委任關係至87年5 月30日
    已終止。另訴外人吳蔭棠與被上訴人乙○○○於87年7 月13
    日所簽訂土地買賣契約書（見原審卷(一)第15-16頁）， 嗣後
    因賣主代表即被上訴人乙○○○並未取得各地主之授權書，
    經買主吳蔭棠解除買賣契約，並由介紹人（即上訴人）返還
    10萬元，有上訴人所提出之證明書在卷可按（見原審卷(一)第
    17頁）。而訂立買賣契約時上訴人僅為見證人，依該買賣契
    約第3條「付款方法」第1項已載明：「頭期款（訂金）新台
    幣參佰萬元，係付遷墓費之用，於簽約日付壹拾萬元，乙方
    （即被上訴人乙○○○）於集齊各地主（即共有權人）授權
    書交見證人，亦即土地買賣介紹人丑○○先生時再交付柒拾
    萬元，由甲方（即訴外人吳蔭棠）直接交付見證人轉交（前
    代墊付）遷墓包辦人酉○○先生，於動工時再付壹佰萬元，
    待遷墓完畢七日內付尾款壹佰貳拾萬元，以上共計參佰萬元
    ，甲方交付乙方時，由見證人丑○○先生會同現場確認工程
    進度後轉交酉○○先生」（見原審卷(一)第15-16頁），足見
    被上訴人乙○○○係委任酉○○辦理遷墓事宜。
  (六)兩造間並無委任關係，已如上述，上訴人雖提出照片3 張，
    其上有「1999.3.16 拍，墓地已埋平了」等文字（見原審卷
    (一)第8 頁），主張係該文字係被上訴人癸○○所寫，然為被
    上訴人所否認，上訴人並未能舉證以實其說。又，上訴人於
    本院復變更陳述稱：遷墓非由「酉○○」，而係由「劉芃羚
    」完成等語（見本院卷第219頁）， 亦為被上訴人所否認，
    上訴人未能提出其付費予執行遷墓者之證明，所為之主張同
    未能舉證以實其說，自應受不利之認定。
  (七)按上訴人並未能證明其有遷墓之行為，所為遷墓行為不違反
    本人明示或可得推知之意思，且管理事務利於本人，自與無
    因管理之要件不符，故其主張被上訴人乙○○○雖為王紹棠
    之配偶，被上訴人甲○○、辰○○○、丁○○、戊○○、庚
    ○○、己○○、丙○○、戌○○○、子○○○、辛○○、壬
    ○○、宇○○、地○○、亥○○、天○○、玄○○、宙○○
    、申○○○、寅○○○、卯○○○、黃○○等人應繼承其被
    繼承人之債務，自無足取。
六、綜上所述，上訴人於本院為訴之變更，本於無因管理之法律
    關係，請求被上訴人共同給付270 萬元本息，為無理由，應
    予駁回。又上訴人變更之訴既不應准許，則其假執行之聲請
    ，亦因失所附麗，應併予駁回。
七、兩造其餘之攻擊或防禦方法及未經援用之證據，經本院斟酌
    後，認為均不足以影響本判決之結果，自無逐一詳予論駁之
    必要，併此敘明。
八、據上論結，本件上訴人變更之訴為無理由，依民事訴訟法第
    第463條、第385條第1項、第78條，判決如主文。
中    華    民    國    99    年    8     月    17    日
                    民事第十五庭
                        審判長法  官  林恩山
                              法  官  陳雅玲
                              法  官  黃國忠
正本係照原本作成。
如不服本判決，應於收受送達後20日內向本院提出上訴書狀，其
未表明上訴理由者，應於提出上訴後20日內向本院補提理由書狀
（均須按他造當事人之人數附繕本）上訴時應提出委任律師或具
有律師資格之人之委任狀；委任有律師資格者，另應附具律師資
格證書及釋明委任人與受任人有民事訴訟法第466 條之1第1項但
書或第2 項（詳附註）所定關係之釋明文書影本。如委任律師提
起上訴者，應一併繳納上訴審裁判費。
中    華    民    國    99    年    8     月    17    日
                              書記官  陳明俐
附註：
民事訴訟法第466條之1（第1項、第2項）：
對於第二審判決上訴，上訴人應委任律師為訴訟代理人。但上訴
人或其他法定代理人具有律師資格者，不在此限。
上訴人之配偶、三親等內之血親、二親等內之姻親，或上訴人為
法人、中央或地方機關時，其所屬專任人員具有律師資格並經法
院認為適當者，亦得為第三審訴訟代理人。

司法院資訊處製作；財團法人民間司法改革基金會備份。
